臺灣高雄地方法院民事判決　九十年度重訴字第六六六號
　　原　　　告　第一商業銀行股份有限公司岡山分行
　　被　　　告　甲○○
　　　　　　　　乙○○○
右當事人間撤銷贈與等事件，本院判決如左：
    主      文
被告間就坐落高雄市○○區○○段二小段第八五九地號，地目建，面積五三平方公尺
，權利範圍二分之一，及同段同小段第八六二之一地號，地目雜，面積八平方公尺，
權利範圍二分之一之土地，及其上建號第二五八０號即門牌號碼為高雄市新興區○○
○路四七八號之鋼筋混凝土造五層樓房，面積共二五七點五四平方公尺，權利範圍二
分之一，於民國九十年三月二十三日所為之贈與行為應予撤銷。
被告乙○○○就右列不動產於民國九十年四月二日（登記次序為０００三）以贈與為
原因所為之所有權移轉登記應予塗銷。
訴訟費用由被告共同負擔。
    事      實
甲、原告方面：
一、聲明：判決如主文所示。
二、陳述
  (一)被告甲○○於民國八十七年七月二十二日簽立保證書，保證訴外人上穎工業股份
    有限公司（下稱上穎公司）於現在及將來對原告所負之借款、票據等及一切債務
    ，以本金新臺幣（下同）二億元為限額，願與之負全部連帶責任。嗣後訴外人上
    穎公司於八十九年十二月六日向原告借款一千萬元，約定期間一年，利息按年利
    率百分之八點三五計付，如有逾期除按原訂利率付息外，自逾期之日起六個月內
    按原訂利率之一成；逾期超過六個月者，按原訂利率之二成計算違約金。上開借
    款雖未屆清償期，惟上穎公司僅繳息至九十年三月六日止，經催討本息均未清償
    ，依原告與上穎公司之契約約定，全部債務視為到期，原告得對被告即連帶保證
    人甲○○追訴求償。詎被告甲○○為求脫免保證責任，竟於九十年三月二十三日
    （起訴狀誤載為九十年四月二日）將其所有坐落高雄市○○區○○段二小段第八
    五九地號，地目建，面積五三平方公尺，權利範圍二分之一，及同段同小段第八
    六二之一地號，地目雜，面積八平方公尺，權利範圍二分之一之土地，及其上建
    號第二五八０號，門牌號碼為高雄市新興區○○○路四七八號之鋼筋混凝土造五
    層樓房，面積共二五七點五四平方公尺，權利範圍二分之一之不動產（下稱系爭
    不動產），無償贈與被告即其配偶乙○○○，並於同年四月二日辦理移轉登記完
    畢。查原告於當時對於被告甲○○有保證債權存在，該債權之發生係在上開贈與
    發生之前，且被告甲○○除系爭不動產之外，已無其他財產可供執行，故該贈與
    行為顯導致被告甲○○財產之減少，而有害於原告之債權。從而，原告自得依民
    法第二百四十四條之規定，請求撤銷被告間就系爭不動產之贈與行為，並請求被
    告乙○○○塗銷該所有權移轉登記。
  (二)對被告抗辯之陳述：
    否認被告所辯上開贈與係有償贈與。
三、證據：提出保證書、約定書借據影本各一份，土地登記謄本二份、建物登記謄本
    、上穎公司變更登記事項卡、放款攤還及收息紀錄查詢單、戶籍謄本各一份。
乙、被告方面：
一、聲明：
  (一)原告之訴駁回。
  (二)訴訟費用由原告負擔。
二、陳述：
    本件不動產房地移轉並非無償贈與。被告甲○○原擔任訴外人上穎公司之總經理
    ，當初是被告乙○○○先用其所有門牌號碼高雄市新興區○○○路一九六號六樓
    之一之房屋設定抵押向合作金庫貸款二百萬元借給訴外人上穎公司，該二百萬元
    後來未獲清償。自八十九年九月開始甲○○薪水減半，故自同年十一月開始，由
    被告乙○○○代被告甲○○繳納合作金庫一千萬元貸款的利息共五十七萬元，後
    來知道上穎公司倒閉，被告乙○○○二百餘萬元之債權拿不回來，才將名下本件
    應有部分二分之一的房地過戶給被告乙○○○，以贈與名義移轉是為了節省土地
    增值稅。上穎公司於九十年三月跳票，公司形同倒閉，錢拿不回來，才將被告甲
    ○○名下房地過戶給伊太太，並不是故意脫產，此為有償的贈與，並非無償贈與
    。被告甲○○名下已無其他財產，也失業八個月，沒有薪水可以領。
三、證據：提出臺灣銀行支票影本一份。
丙、本院依職權向高雄市稅捐稽徵處函查門牌號碼為高雄市○○○路四七八號，鋼筋
    混凝土造五層樓房全部之課稅現值。
    理　　由
一、原告主張：被告甲○○於八十七年七月二十二日簽立保證書，保證訴外人上穎工
    業股份有限公司（下稱上穎公司）於現在及將來對原告所負之借款、票據等及一
    切債務，以本金新臺幣（下同）二億元為限額，願與之負全部連帶責任。嗣後訴
    外人上穎公司於八十九年十二月六日向原告借款一千萬元，約定期間一年，利息
    按年利率百分之八點三五計付，如有逾期除按原訂利率付息外，自逾期之日起六
    個月內按原訂利率之一成；逾期超過六個月者，按原訂利率之二成計算違約金。
    上開借款雖未屆清償期，惟上穎公司僅繳息至九十年三月六日止，經催討本息均
    未清償，依原告與上穎公司之契約約定，全部債務視為到期，原告得對被告即連
    帶保證人甲○○追訴求償。詎被告甲○○為求脫免保證責任，竟於九十年三月二
    十三日將其所有之系爭不動產，無償贈與被告即其配偶乙○○○，並於同年四月
    二日辦理移轉登記完畢。原告於當時對於被告甲○○有保證債權存在，該債權之
    發生係在上開贈與發生之前，且被告甲○○除系爭不動產之外，已無其他財產可
    供執行，故該贈與行為顯導致被告甲○○財產之減少，而有害於原告之債權。從
    而，原告自得依民法第二百四十四條之規定，請求撤銷被告間就系爭不動產之贈
    與行為，並請求被告乙○○○塗銷所有權移轉登記等情。
二、被告則以：被告甲○○原擔任訴外人上穎公司之總經理，當初是被告乙○○○先
    用其所有門牌號碼高雄市新興區○○○路一九六號六樓之一之房屋設定抵押向合
    作金庫貸款二百萬元借給訴外人上穎公司，該二百萬元後來未獲清償。自八十九
    年九月開始甲○○薪水減半，故自同年十一月開始，由被告乙○○○代甲○○繳
    納合作金庫一千萬元貸款的利息共五十七萬元，後來知道上穎公司倒閉，被告乙
    ○○○二百餘萬元之債權拿不回來，才將名下系爭不動產之應有部分二分之一過
    戶給被告乙○○○，以贈與名義移轉是為了節省土地增值稅。上穎公司於九十年
    三月跳票，公司形同倒閉，錢拿不回來，才將被告甲○○名下房地過戶給伊太太
    ，並不是故意脫產，此為有償的贈與，並非無償贈與。被告甲○○名下已無其他
    財產，也失業八個月，沒有薪水可以領。
三、經查：原告主張被告甲○○擔任訴外人上穎公司之連帶保證人，以二億元為限額
    ，就上穎公司對原告所負之借款、票據及一切債務，負連帶保證責任；嗣後上穎
    公司於八十九年十二月六日向原告借款一千萬元，約定期間一年，利息按年利率
    百分之八點三五計付，如有逾期除按原訂利率付息外，自逾期之日起六個月內按
    原訂利率之一成；逾期超過六個月者，按原訂利率之二成計算違約金。惟上穎公
    司僅繳息至九十年三月六日止，經催討本息均未清償，依約全部債務即視為到期
    ；被告甲○○於九十年三月二十三日將其所有之系爭不動產贈與被告即黃光輝之
    妻乙○○○，並於同年四月二日移轉登記完畢；被告甲○○因上開贈與，已無其
    他財產可供執行之事實，業經被告甲○○、乙○○○自認在卷，並據原告提出保
    證書、約定書借據影本各一份，土地登記謄本二份、建物登記謄本、上穎公司變
    更登記事項卡、放款攤還及收息紀錄查詢單、戶籍謄本各一份為證，自堪信為真
    實。本件應審酌者，係上開贈與係無償贈與抑或有償贈與。
四、按稱贈與者，謂當事人約定，一方以自己之財產無償給與他方，他方允受之契約
    ，民法第四百零六條定有明文，是贈與契約除附有負擔者，於負擔之限度內具有
    有償性外，概屬無償甚明。本件被告甲○○雖辯稱，伊當時擔任上穎公司總經理
    ，因被告即其妻乙○○○曾以自己名下財產貸款二百萬元借予上穎公司，因嗣後
    上穎公司倒閉未獲清償，被告甲○○始將自己名下之系爭不動產贈與予被告乙○
    ○○作為補償等語，並提出面額二百萬元之臺灣銀行支票為證。然查支票與其基
    礎原因關係為各自獨立之法律關係，且社會交易實務上，發票人簽發支票之原因
    不一而足，是上開臺灣銀行支票縱為被告乙○○○所申請簽發，並由上穎公司兌
    現提領，亦無從證明被告乙○○○是否確與上穎公司有何借貸關係，是被告之抗
    辯尚難採信。再按，公司與公司之經營者各有獨立之人格，不容混淆。本件縱如
    被告所述認被告乙○○○確曾借予上穎公司二百萬元，則該筆債務之債務人亦為
    上穎公司，並非被告甲○○，甲○○既無代為清償之責，縱其因代上穎公司清償
    債務而贈與系爭不動產予被告乙○○○，亦不影響該贈與契約為無償契約之性質
    ，是被告抗辯本件贈與為有償贈與云云，尚無足採。原告主張本件被告間之行為
    為無償贈與，亦堪信為真實。
四、次按借用人應於約定期限內，返還與借用物種類、品質、數量相同之物；遲延之
    債務，以支付金錢為標的者，債權人得請求依法定利率計算之遲延利息，但約定
    利率較高者，仍從其約定利率；當事人得約定債務人不履行債務時，應支付違約
    金；此為民法第四百七十八條前段、第二百三十三條第一項、第二百五十條第一
    項分別定有明文。本件訴外人上穎公司於八十九年十二月六日向原告借款一千萬
    元，並邀被告甲○○為連帶保證人，則該連帶保證債務，於此即已成立；嗣因上
    穎公司未按期清償利息，全部借款視為到期，故被告甲○○即應依消費借貸及連
    帶保證之法律關係，給付原告一千萬元及自九十年三月六日起至清償日止之約定
    遲延利息及違約金。
五、復按債務人所為之無償行為，有害及債權者，債權人得聲請法院撤銷之；債權人
    依第一項或第二項之規定聲請法院撤銷時，得並聲請命受益人或轉得人回復原狀
    ，此為民法第二百四十四條第一項、第四項本文所明文規定。再按撤銷債務人之
    無償行為時，對於債務人及受益人是否認識該無償行為有害及債權，自無庸斟酌
    。本件被告甲○○將名下系爭不動產無償贈與被告乙○○○，並因而導致名下已
    無其他財產可供執行，自係有害於原告之債權。是原告依民法第二百四十四條第
    一項及第四項之規定，請求撤銷被告間於九十年三月二十三日就系爭不動產所為
    之贈與行為，並請求被告乙○○○應塗銷系爭不動產於九十年四月二日（登記次
    序為０００三）以贈與為原因所為之所有權移轉登記，洵屬有據，應予准許。
六、本件判決基礎已臻明確，兩造其餘主張及攻擊防禦方法與舉證，核與判決結果不
    生影響，爰不一一論列，併此敘明。
七、綜上所述：原告之訴為有理由，依民事訴訟法第七十八條、第八十五條第一項，
    判決如主文。
中　　　華　　　民　　　國　　九十一　　年　　　三　　　月　　十一　　　日
                              臺灣高雄地方法院民事第六庭
~B法　　　官　葉啟洲
右為正本係照原本作成。
如不服本判決，應於送達後廿日內，向本院提出上訴狀並表明上訴理由，如於本判
決宣示後送達前提起上訴者，應於判決送達後十日內補提上訴理由書（須附繕本）。
中　　　華　　　民　　　國　　九十一　　年　　　三　　　月　　十二 　　 日
~B法院書記官　陳惠玲
